臺灣彰化地方法院刑事判決　　　　　　　92年度訴字第1464號
公　訴　人　臺灣彰化地方法院檢察署檢察官
被　　　告　甲○○
　　　　　　寅○○
以上二人共同
選任辯護人
　　　　　　鄭秀珠律師
　　　　　　張智翔律師
上列被告等因偽造文書等案件，經檢察官提起公訴（92年偵字第
191、192號），本院判決如下：
    主  文
甲○○、寅○○共同連續行使偽造私文書，足以生損害於他人，
各處有期徒刑壹年，緩刑年。
附表三所示支票背面「柯達興」之署押共計伍枚均沒收。
    事  實
一、甲○○與寅○○具夫妻關係，二人分別為柏捷鋼鐵有限公司
    （下稱柏捷公司，負責人：甲○○）及盧記企業有限公司（
    下稱盧記公司，負責人：寅○○）之負責人，明知渠等經濟
    狀況已陷於週轉不靈、無償債能力之嚴重狀態，且丑○○、
    乙○○與甲○○、寅○○原有借貸關係，均早已表明須以其
    生意往來之客票為擔保，始同意為甲○○、寅○○調借現金
    ，甲○○、寅○○二人對於丑○○、乙○○調借現金之要求
    均知之甚詳，因急需現金週轉，竟隱瞞渠等經濟狀況已陷於
    週轉不靈、無償債能力之情狀及非使用以其等生意往來之客
    票之事實，共同基於意圖為自己不法所有、偽造私文書及行
    使偽造私文書之概括犯意聯絡，自民國九十年七、八月間起
    ，連續以發票人為寅○○（如附表一所示）之支票，或以甲○○向其夫之妹婿丁○○所借得如附表二所示之支票及甲○○及寅○○向丙○○所借得如附表三所示之支票，並於如附
    表三所示之支票背面偽造「柯達興」之署押，並加蓋寅○○
    或柏捷公司之印章於上開支票背面後，多次向丑○○及乙○○佯稱附表二、三所示之支票均係與他人實際交易之客票，
    致使丑○○及乙○○陷於錯誤，以為上開支票均足以補充甲○○及寅○○信用之不足，而先後借予同額之現款，足以生
    損害於丑○○、乙○○及「柯達興」。詎附表一、二、三所
    示之支票屆期提示後，均因存款不足及拒絕往來而遭退票，
    嗣經丑○○及乙○○追查後，始知受騙。
二、案經丑○○及乙○○訴請臺灣彰化地方法院檢察署檢察官偵
    查起訴。
    理  由
一、訊據被告二人，固坦承有於右揭時地，持附表一、二、三所
    示支票向告訴人丑○○、乙○○調借現金，且附表三所示之
    五張支票背面均有「柯達興」之背書等情事，惟均矢口否認
    有何偽造私文書、行使偽造私文書及詐欺取財之犯行，均辯
    稱：被告甲○○確實與第三人丙○○有約定，如有『柯達興
    』之記載者，丙○○就會幫忙繳錢，被告寅○○事先並不知
    該支票上有『柯達興』之記載，被告甲○○於本案四張支票
    上記載『柯達興』三字之行為，純係為供第三人丙○○辨識
    之用，並無偽造『柯達興』姓名背書之意；被告寅○○未曾
    向告訴人乙○○表示『柯達興』為第三人之背書，況且被告
    寅○○向告訴人乙○○間之借貸已長達六年之久，長期以來
    被告寅○○因借貸而支付與告訴人乙○○之利息龐大，利息
    計算係一百萬元每月利息一萬五千元，另告訴人乙○○所出
    之支票，其中有二張即為被告寅○○擔任發票人所簽發之支
    票，告訴人當時確實並無要求被告應提出客票方行借貸之要
    求，否則告訴人應無收受被告寅○○擔任發票人所簽發支票
    之可能；又自八十四年間開始向告訴人乙○○借錢，迄今被
    告等已償還告訴人乙○○共計三千一百十五萬二千七百四十
    元，給付利息一百五十一萬一千二百四十三元，僅餘五百四
    十一萬七千二百六十元未還（未還金額係依告訴人之主張來
    計算），又被告自八十五年起即開始向丑○○借貸，利息約
    以每百萬元月息一萬五千元計算，自八十五年起迄九十年止
    ，共計借款一千六百二十一萬元，被告償還借款計一千四百
    九十一萬元，另給付利息六十六萬七千三百四十六元，目前
    僅積欠一百餘萬元，由償還情形來看，被告二人並無詐欺告
    訴人乙○○、丑○○之意，否則二人何必償還告訴人乙○○
    、丑○○上開數額及利息，再自被告與告訴人二人資金之往
    來非常密切，對被告等之經濟情形應屬相當熟悉，況事後均
    已積極主動與告訴人簽署清償協議書（切結書），並於九十
    年間設定抵押權予告訴人丑○○，足見被告等確有還款之意
    ，絕無推卸債務之意圖，更無詐欺告訴人之犯行云云。惟查
    ：
（一）上開犯罪事實，業據證人即告訴人乙○○、丑○○先後於
      偵查及本院審理中證述在卷（分見九十一年度他字第一五
      七九號偵查卷第四七頁背面、四八頁；九十一年度他字第
      一八八四號第二十頁背面、二二頁、九十二年度偵字第一
      九一號偵查卷第八頁背面、二十頁、九十二年度偵字第一
      九二號偵查卷第十五頁背面、十六、二九頁、本院九十四
      年四月二十日審判筆錄第五至十頁、第四十至五三頁、第
      五五至六十頁、同年五月二十五日審判筆錄第五至十頁）
      。
（二）且被告甲○○於偵查中亦坦認：「（問：『柯達興』的背
      書誰寫的？）也是我寫的。」、「【（經告訴人乙○○陳
      述被告持『柯達興』背書之支票對其稱係客票）問：是這
      樣嗎？】是的，我們有說這是客票。」、「（問：有向乙○○、丑○○二人說『柯達興』是伸（誤記為『新』）港
      客戶，這些是他開的客票？）有。我有那樣說。」、「（
      問：妳知於支票背面背書寫『柯達興』名字是什麼意思？
      ）知道。我沒有向他們說這是我與丙○○之約定，我說這
      是賣材料收的票款。」、「（問：所以妳還是持向告訴人
      等借錢，說那是客票？）是。」、「【問：此方法（指以
      『柯達興』背書辨識發票人之方法）係誰想出來？】我們
      三人（寅○○、甲○○、丙○○）在看電視，我先想出來
      這方法，他們均說好。」、「（問：妳將該種票據向丑○○等人借款時如何說？）我說這是客票，是與客人交易後
      取得的。」、「（問：子○、黃雅雯、陳彥兵、癸○○等
      人的票是如何來的？）我向丁○○借的，是我開的，開給
      丑○○、乙○○的。」、「（問：你們是否向丑○○調現
      時，跟他說這些票據均是客票？）是。」、「【問：（問
      被告二人）是否向告訴人丑○○、乙○○持支票調現時就
      已週轉不靈？】是。對，當時就已負債四、五千萬了。」
      等語（見九十一年度他字第一五七九號偵查卷第三三、五
      三頁背面、五四頁、九十二年度偵字第一九一號偵查卷第
      九、二十頁、九十二年度偵字第一九二號偵查卷第十五頁
      背面、十六頁）；被告寅○○於偵查中亦坦認；「（問：
      你拿票給告訴人時有說是客票嗎？）有。」、「（問：為
      何欠那麼多？）公司是三年前周轉不靈，原本兄弟合夥，
      就拆了，我接了，就借一些新債以償舊債。」、「【問：
      以上甲○○所言（指向丁○○借票一事）是否知情？】知
      道。」、「（問：你們是否向丑○○調現時，跟他說這些
      票據均是客票？）是。」等語（見九十一年度他字第一五
      七九號偵查卷第五三頁背面、五四，九十二年度偵字第一
      九二號偵查卷第十六頁），被告寅○○、甲○○復於本院
      審理中供承：盧記公司於八十六年底周轉不靈停業，八十
      七年再設立柏捷公司，係被告二人共同經營，八十九年九
      月財務發生問題，九十年年中停業，且當時要償還盧記公
      司之舊帳，光是盧記公司積欠銀行就有三千多萬元等語（
      見本院九十四年七月十二日審判筆錄第五、六頁），核與
      證人即告訴人指訴之內容及證人丙○○於偵查及本院審理
      中證述確於附表三所示之支票背面註記「柯達興」字樣之
      署押等語相符。足見被告等二人確實於上開時間之經濟狀
      況已陷於週轉不靈、無償債能力之嚴重狀態下，交付如附
      表一所示之支票，且被告二人均知告訴人丑○○、乙○○
      為渠等調借現金，均須以其生意往來之客票為擔保，仍隱
      瞞上開事實，在如附表三所示之支票背面偽造「柯達興」
      之署押，並加蓋寅○○或柏捷公司之印章於上開支票背面
      後，多次向告訴人丑○○及乙○○佯稱附表二、三所示之
      支票均係與他人實際交易之客票，致使丑○○及乙○○陷
      於錯誤，以為上開支票均足以補充甲○○及寅○○信用之
      不足，而先後借予同額之現款，被告二人並有概括犯意之
      聯絡及行為分擔。
（三）又如附表二、三所示之支票，皆被告甲○○向其夫之妹婿
      丁○○所借得之附表二所示之支票及被告甲○○、寅○○
      向丙○○所借得如附表三之支票等情，業據證人子○、癸○○、己○○、丙○○等人分別在偵查及本院審理中證述
      甚明（分見九十一年度他字第一五七九號偵查卷第四八頁
      、九十一年度他字第一八八四號偵查卷第二六頁背面、本
      院九十四年四月二十日審判筆錄第七至二一頁、第二三至
      三八頁、九十四年五月二十五日審判筆錄第十二至二十頁
      ），復經被告二人坦認在卷。
（四）而如附表一、二、三所示之支票均已退票之事實，並有三
      重市農會、上海商業儲蓄銀行、保證責任彰化縣彰化市第
      五信用合作社、國泰世華商業銀行彰化分行、彰化第十信
      用合作社、華南商業銀行台中港路分行、彰化市第一信用
      合作社、第七商業銀行檢送本院有關各該附表一、二、三
      所示之發票人開戶資料、退票紀錄、交易明細及公告列為
      拒絕往來日期可證，足見確已使告訴人丑○○、乙○○受
      有損害。
（五）盧記公司及柏捷公司均已設立多年，被告甲○○又係負責
      公司會計、財務，且被告二人為了週轉，會以持有之支票
      向告訴人等人調借現金等情，分據被告二人坦承在卷，可
      見被告甲○○、寅○○對於支票之運用相當熟悉，其等使
      用支票既有多年，對於將支票背面書寫他人姓名，將構成
      背書，當無不知之理，何況若真係供作辨識之用，證人丙○○於本院審理中證述：支票存根均有註明開票給何人等
      語（見本院九十四年四月二十二日審判筆錄第三七頁），
      被告等二人尚且在該背書之後再加蓋寅○○或柏捷公司之
      印章，所為均在使告訴人丑○○、乙○○誤以為係生意往
      來之客票，足生損害於告訴人丑○○、乙○○，亦甚顯然
      。綜上所述，被告等前開辯詞，難以採信，從而，被告甲○○、寅○○前開犯行，事證明確，均洵堪認定，自應依
      法論科。
二、核被告甲○○、寅○○二人所為，係犯刑法第二百十條之偽
    造私文書罪，第二百十六條、第二百十條行使偽造私文書罪
    及第三百三十九條之詐欺取財罪。被告等二人偽造署押，為
    偽造私文書之階段行為，偽造私文書後持以行使，其偽造之
    低度行為，為嗣後行使之高度行為所吸收，均不另論罪。被
    告等二人間就上開行使偽造私文書及詐欺取財犯行互有犯意
    聯絡及行為分擔，均為共同正犯。被告等二人先後多次行使
    偽造私文書及詐欺取財犯行，時間緊接，手段相同，所犯構
    成要件復相同，顯係各基於概括犯意為之，為連續犯，均應
    依刑法第五十六條規定以一罪論，並加重其刑。又被告甲○○、寅○○所犯連續行使偽造私文書、連續詐欺取財罪二罪
    間有方法、結果之牽連犯關係，應從一重之連續行使偽造私
    文書罪處斷。爰審酌被告素行尚佳（參見被告全國前案紀錄
    表）、犯罪動機、方法、所生損害，及其犯後否認犯行，惟
    積極與告訴人進行調解內容，並依約履行給付義務等一切情
    狀，各量處如主文所示之刑。又被告甲○○、寅○○前均未
    曾受有期徒刑以上刑之宣告，有台灣彰化地方法院檢察署刑
    案資料查註紀錄表及臺灣高等法院被告全國前案紀錄表在卷
    可按，且被告等二人就積欠告訴人丑○○、乙○○債務部分
    ，業已調解成立，足見被告二人事後確已積極彌補告訴人所
    受損失，其經此教訓，當知警惕，應無再犯之虞，本院審酌
    上情，認主文所宣告之刑，以暫不執行為宜，爰併宣告緩刑
    三年，以啟自新。另被告等二人於如附表三所示之支票背面
    偽造之「柯達興」之署押共計五枚，雖未扣案，不能證明業
    已滅失，均依刑法第二百十九條規定諭知沒收。
三、公訴意旨另認如被告二人交付告訴人丑○○及乙○○如附表
    四所示之支票，亦同涉有刑法第三百三十九條第一項之罪嫌
    。惟查：
（一）按犯罪事實應依證據認定之，無證據不得認定犯罪事實，
      刑事訴訟法第一百五十四條第二項定有明文。又按事實之
      認定，應憑證據，如未能發現相當證據，或證據不足以證
      明，自不能以推測或擬制之方法，以為裁判基礎。且認定
      犯罪事實所憑之證據，雖不以直接證據為限，間接證據亦
      包括在內，然而無論直接或間接證據，其為訴訟上之證明
      ，須於通常一般之人均不致有所懷疑，而得確信其為真實
      之程度者，始得據為有罪之認定；倘其證明尚未達到此一
      程度，而有合理之懷疑存在時，尚難為有罪之認定基礎；
      苟積極證據不足為不利於被告事實之認定時，即應為有利
      於被告之認定，更不必有何有利之證據，最高法院四十年
      度臺上字第八六號、七十六年度臺上字第四九八六號判例
      可資參照。
（二）又附表四編號１之支票，係因如附表二編號１之支票到期
      無法兌現，被告寅○○又開立如附表四編號１所示其個人
      之支票給告訴人丑○○；編號２之支票係發票人己○○給
      付予被告二人之合會金、及編號３、４之支票則係與辛○○○交易鐵線材給付予被告等之貨款等情，分據證人丑○○、己○○及被告等人在本院審理中證述甚明（分見本院
      九十三年九月二十二日審判筆錄第九頁、九十四年五月二
      十五日審判筆錄第六頁），可知被告二人交付如附表四所
      示之支票予告訴人丑○○及乙○○二人，並無何施用詐術
      之處，尚難徒憑如附表四所示之支票事後退票，即逕以認
      定被告二人於行為之初即有詐欺之犯意，此外，復查無其
      他確切證據足資證明被告有何詐欺之犯行，其犯罪即屬不
      能證明，原應就此部分為無罪之諭知，惟因與前開有罪部
      分係屬連續犯之裁判上一罪關係，本院不另為無罪之諭知
      。
據上論斷，應依刑事訴訟法第二百九十九條第一項前段，刑法第
二十八條、第五十六條、第二百十六條、第二百十條、第三百三
十九條第一項、第五十五條、第七十四條第一款、第二百十九條
，罰金罰鍰提高標準條例第一條前段，判決如主文。
本案經檢察官卯○○到庭執行職務。
中　　華　　民　　國　　94　　年　　7 　　月　　29　　日
                  刑事第二庭    審判長法  官  石馨文
                                      法  官  黃齡玉
                                      法  官  李水源
以上正本證明與原本無異。
如不服本判決，應於送達後十日內向本院提出上訴狀（須附繕本
），上訴於臺灣高等法院臺中分院。
中　　華　　民　　國　　94　　年　　8 　　月　　9 　　日
                                      書記官  廖建興
附錄本案論罪科刑法條全文：
中華民國刑法第210條
(偽造變造私文書罪)
偽造、變造私文書，足以生損害於公眾或他人者，處5 年以下有
期徒刑。
中華民國刑法第216條
(行使偽造變造或登載不實之文書罪)
行使第210 條至第215 條之文書者，依偽造、變造文書或登載不
實事項或使登載不實事項之規定處斷。
中華民國刑法第339條
(普通詐欺罪)
意圖為自己或第三人不法之所有，以詐術使人將本人或第三人之
物交付者，處5 年以下有期徒刑、拘役或科或併科1 千元以下罰
金。
以前項方法得財產上不法之利益或使第三人得之者，亦同。
前二項之未遂犯罰之。
附表一：
┌─┬───┬───────┬───┬────┬────┐
│編│發票人│付款人        │發票日│票載金額│支票號碼│
│號│      │　            │      │        │        │
├─┼───┼───────┼───┼────┼────┤
│1 │寅○○│彰化第五信用合│90.9.2│200000  │AD058632│
│  │      │作社東芳分社  │0     │        │0       │
├─┼───┼───────┼───┼────┼────┤
│2 │寅○○│同上　　      │90.9.3│150000　│AD058632│
│  │      │              │0     │        │1       │
└─┴───┴───────┴───┴────┴────┘
附表二：
┌─┬───┬───────┬───┬────┬────┐
│編│      │              │      │        │        │
│號│發票人│付款人　　    │發票日│票載金額│支票號碼│
├─┼───┼───────┼───┼────┼────┤
│1 │癸○○│華南商業銀行台│90.8.2│635860  │AC051400│
│  │      │中港路分行    │5     │        │6       │
├─┼───┼───────┼───┼────┼────┤
│2 │同上  │同上        　│90.9.3│ 95000  │AC053123│
│  │      │              │0     │        │4       │
├─┼───┼───────┼───┼────┼────┤
│3 │同上  │同上　　      │90.10 │372560  │AC053123│
│  │      │              │.10   │        │1       │
├─┼───┼───────┼───┼────┼────┤
│4 │同上  │同上          │90.11.│251300  │AC053123│
│  │      │              │10    │        │8       │
├─┼───┼───────┼───┼────┼────┤
│5 │子  ○│彰化第十信用合│90.9.3│175400  │AC047128│
│  │      │作社中華分社  │0     │        │        │
├─┼───┼───────┼───┼────┼────┤
│6 │同上  │同上          │90.10.│453900  │AC047127│
│  │      │              │20    │        │        │
├─┼───┼───────┼───┼────┼────┤
│7 │同上  │同上          │90.11.│265340  │AC047132│
│  │      │              │10    │        │        │
├─┼───┼───────┼───┼────┼────┤
│8 │同上  │同上          │90.11.│273800  │AC047136│
│  │      │              │20    │        │        │
├─┼───┼───────┼───┼────┼────┤
│9 │陳彥兵│第七商業銀行中│90.9.3│233000  │SY009164│
│  │（更名│山分行        │0     │        │0       │
│  │庚○○│              │      │        │        │
│  │）    │              │      │        │        │
├─┼───┼───────┼───┼────┼────┤
│10│同上  │同上          │90.10.│283150  │SY009162│
│  │      │              │15    │        │7       │
├─┼───┼───────┼───┼────┼────┤
│11│同上  │同上          │90.10.│193500  │SY009163│
│  │      │              │31    │        │1       │
├─┼───┼───────┼───┼────┼────┤
│12│戊○○│彰化第一信用合│90.10.│295100  │HA046354│
│  │      │作社華山分社  │20    │        │1       │
├─┼───┼───────┼───┼────┼────┤
│13│辰○○│世華聯合商業銀│90.10.│471230  │XC005017│
│  │      │行彰化分行    │31    │        │1       │
├─┼───┼───────┼───┼────┼────┤
│14│黃雅雯│彰化第十信用合│90.10.│300000  │AT016889│
│  │（更名│作社大埔分社  │15    │        │4       │
│  │壬○○│              │      │        │        │
│  │）    │              │      │        │        │
└─┴───┴───────┴───┴────┴────┘
附表三：
┌─┬───┬───────┬───┬────┬────┐
│編│      │              │      │        │        │
│號│發票人│付款人　　    │發票日│票載金額│支票號碼│
├─┼───┼───────┼───┼────┼────┤
│1 │丙○○│三重市農會信用│90.10.│225000  │AF030694│
│  │      │部            │10    │        │2       │
├─┼───┼───────┼───┼────┼────┤
│2 │同上  │上海商業儲蓄銀│90.10.│193400  │DKA00087│
│  │      │行頂崁簡易型分│15    │        │87      │
│  │      │行            │      │        │        │
├─┼───┼───────┼───┼────┼────┤
│3 │同上  │三重市農會信用│90.10 │279000　│AF030694│
│  │      │部            │.31   │        │5       │
├─┼───┼───────┼───┼────┼────┤
│4 │同上  │上海商業儲蓄銀│90.11.│189730  │DKA00087│
│  │      │行頂崁簡易型分│15    │        │85      │
│  │      │行            │      │        │        │
├─┼───┼───────┼───┼────┼────┤
│5 │同上  │同上          │90.12.│153420  │DKA00087│
│  │      │              │15    │        │90      │
└─┴───┴───────┴───┴────┴────┘
附表四：
┌─┬───┬───────┬───┬────┬────┐
│編│發票人│付款人        │發票日│票載金額│支票號碼│
│號│      │　            │      │        │        │
├─┼───┼───────┼───┼────┼────┤
│1 │寅○○│彰化第五信用合│90.8.3│600000  │AD058897│
│  │      │作社東芳分社  │1     │        │9       │
├─┼───┼───────┼───┼────┼────┤
│2 │己○○│彰化第五信用合│91.3.1│300000  │AD057697│
│  │      │作社東芳分社  │0     │        │2       │
├─┼───┼───────┼───┼────┼────┤
│3 │陳楊雅│臺灣銀行五甲分│90.11.│283500  │AL230461│
│  │薰    │行            │20    │        │2       │
├─┼───┼───────┼───┼────┼────┤
│4 │同上  │同上          │90.11.│184000  │AL230461│
│  │      │              │20    │        │3       │
└─┴───┴───────┴───┴────┴────┘
